【裁判字號】    92,訴,461
【裁判日期】    921231
【裁判案由】    有關核發證明事務
【裁判全文】
臺中高等行政法院判決                              九十二年度訴字第四六一號
                              .
  原      告  甲○○
  訴訟代理人  丙○○
  被      告  苗栗縣頭份鎮公所
  代  表  人  乙○○
  訴訟代理人  戊○○
              丁○○
右當事人間因有關核發證明事務事件，原告不服苗栗縣政府中華民國九十二年四月十
四日九十一年苗府訴字第六十一號訴願決定，提起行政訴訟，本院判決如左︰
    主  文
訴願決定撤銷。
原告其餘之訴駁回。
訴訟費用由被告負擔貳分之壹、餘由原告負擔。
    事  實
一、事實概要：
    原告為辦理遺產稅減免之用，就被繼承人黃陞階所遺三十五筆農地，於民國（下
    同）九十年四月十一日向被告申請農業用地作農業使用證明書，並繳迄三十五筆
    之申請規費新台幣（下同）七千三百元。經被告核准系爭三十五筆中之二十筆農
    地之農業用地作農業使用證明書，另系爭三十五筆中之十五筆農地部分，被告遲
    未核發，嗣經原告提起課予義務訴願，由苗栗縣政府以九十一年九月二十七日九
    十一年苗府訴字第二十三號訴願決定，命被告於一個月內作成處分。被告乃以九
    十一年十一月四日頭鎮農業字第○九一○○二○七二一號函否准原告申請，原告
    不服，提起訴願，遭決定不受理，遂提起行政訴訟。
二、兩造聲明：
    (一)原告聲明求為判決：
      1.訴願決定及原處分均撤銷。
      2.被告對於原告九十年四月十一日申請之農業用地作農業使用證明書事件，應
        作成就苗栗縣頭份鎮○○段○○段第二九六、二九六之四、二九六之五、二
        九六之六、二九六之七、二九六之八、二九六之九、二九六之十二、二九六
        之十三、二九六之十四、二九六之十五、二九六之十六、二九六之十七、二
        九七之五、三○四地號等十五筆農業用地（下稱系爭十五筆土地）准予於農
        業用地作農業使用證明書載明作農業使用之行政處分。
      3.訴訟費用由被告負擔。
    (二)被告聲明求為判決：駁回原告之訴。
三、兩造陳述：
    (一)原告主張：
      1.本件行政爭訟之審級，並無提起訴願前應向行政機關聲請之先行程序，原告
        係合法提起訴願：
        (1)行政訴訟之審級，應由立法機關以法律定之：按司法院釋字第五一二號解
          釋文載「憲法第十六條保障人民有訴訟之權，旨在確保人民有依法定程序
          提起訴訟及受公平審判之權利，至訴訟救濟應循之審級、程序及相關要件
          ，應由立法機關衡量訴訟案件之種類、性質、訴訟政策目的，以及訴訟制
          度之功能等因素，以法律為正當合理之規定。」、釋字第四四二號解釋文
          載「憲法第十六條規定人民有訴訟之權，旨在確保人民得依法定程序提起
          訴訟及受公平之審判。至於訴訟救濟應循之審級制度及相關程序，立法機
          關自得衡量訴訟性質以法律為合理之規定。」、釋字第三九六號解釋文載
          「憲法第十六條規定人民有訴訟之權，惟保障訴訟權之審級制度，得由立
          法機關視各種訴訟案件之性質定之。」、釋字第三九三號解釋文「憲法第
          十六條規定，人民訴訟權應予保障，至訴訟救濟應循之審級、程序及相關
          要件，應由立法機關衡量訴訟之性質，以法律為正當合理之規定。」、釋
          字第三○二號解釋理由書載「憲法第十六條固規定人民有訴訟之權，惟此
          項權利應依如何之程序行使，審級如何劃分，應否將第三審法院定為法律
          審，使司法訴訟程序之利用臻於合理，屬立法裁量問題，應由立法機關以
          法律妥為規定。」、釋字第一六○號解釋理由書載「按憲法第十六條所謂
          人民有訴訟之權，：：：究應經若干審級，憲法並未設有明文，自應衡量
          訴訟案件之性質，以法律為合理之規定」，由以上大法官解釋可知，憲法
          第十六條保障人民訴訟權，係指行政訴訟之審級，應由立法機關以法律定
          之。
        (2)人民於其權利遭受侵害時，有請求法院救濟之權利：按司法院釋字第四一
          八號解釋理由書載「憲法第十六條保障人民訴訟權，係指人民於其權利遭
          受侵害時，有請求法院救濟之權利，法院亦有依法審判之義務而言。此種
          司法上受益權，不僅形式上應保障個人得向法院主張其權利，且實質上亦
          須使個人之權利獲得確實有效之保護。：：：人民於其權利因違法行政處
          分而遭受侵害時，得向法院請求救濟」、釋字第三九六號解釋理由書載「
          憲法第十六條所定人民之訴訟權，乃人民於其權利遭受侵害時，得訴請救
          濟之制度性保障，其具體內容，應由立法機關制定法院組織與訴訟程序有
          關之法律，始得實現。惟人民之訴訟權有其受憲法保障之核心領域，為訴
          訟權必備之基本內容，對其若有欠缺，即與憲法第十六條保障人民訴訟權
          之意旨不符。本院釋字第二四三號解釋所謂有權利即有救濟之法理，即在
          指明人民訴請法院救濟之權利為訴訟權保障之核心內容，不容剝奪。」、
          釋字第三六八號解釋理由書載「憲法第十六條規定人民有訴訟之權，係指
          人民有依法定程序，就其權利義務之爭議，請求法院救濟，以獲致終局解
          決與保障之權利。」、釋字第一六○號解釋理由書載「按憲法第十六條所
          謂人民有訴訟之權，乃人民在司法上之受益權，指人民於其權利受侵害時
          ，有提起訴訟之權利，法院亦有依法審判之義務而言，經本院大法官會議
          釋字第一五四號解釋理由釋明在案。」，由以上大法官解釋可知，憲法第
          十六條保障人民訴訟權，係指人民於其權利遭受侵害時，有請求法院救濟
          之權利。為落實人民之該項基本權利，除立法機關訂定之法律有特別規定
          外，行政機關不得訂定行政命令阻止人民接近法院或藉各種先行程序使正
          義遲到，否則無異架空上開人民請求法院救濟之權利。
        (3)行政爭訟（含訴願及其先行程序）之審級，皆應由立法機關以法律定之：
          我國行政訴訟法第四條之撤銷訴訟及第五條之課予義務訴訟，明定採訴願
          先行主義，未經訴願程序，不得提起撤銷訴訟或課予義務訴訟，此係法律
          特別明定阻止人民接近法院之例外規定。至於提起訴願前是否有應向行政
          機關聲請之先行程序，行政訴訟法及訴願法，皆未有規定。又按行政程序
          法第一百零三條第七款規定：「有下列各款情形之一者行政機關得不給予
          陳述意見之機會：：：七、相對人於提起訴願前依法律應向行政機關聲請
          再審查、異議、復查、重審或其他先行程序者。：：：」換言之，提起訴
          願前應向行政機關聲請之先行程序，應以法律定之，始可阻止人民接近法
          院；否則，行政機關以行政命令訂定「訴願之先行程序」、「訴願之先行
          程序之先行程序」、「訴願之先行程序之先行程序之先行程序」、「訴願
          之先行程序之先行程序之先行程序之先行程序」等等，恣意創造法律所未
          規定之「四級四審」、「五級五審」、「六級六審」、「七級七審」等以
          阻止人民接近法院，將使前揭憲法第十六條之人民於其權利遭受侵害時，
          有請求法院救濟之權利，完全或接近落空。故前揭釋字第五一二號解釋文
          、釋字第四四二號解釋文、釋字第三九六號解釋文、釋字第三九三號解釋
          文、釋字第三○二號解釋理由書、釋字第一六○號解釋理由書所明示憲法
          第十六條保障人民訴訟權，係指行政訴訟之審級，應由立法機關以法律定
          之之意旨，亦應及於訴願及其先行程序；換言之，行政爭訟（含訴願及其
          先行程序）之各審級，均應由立法機關以法律定之。
        (4)人民有提起複查或直接依訴願法提起訴願之選擇權，複查並非提起訴願前
          應行之先行程序：按「申請人對前條駁回之處分有異議時，得於處分書送
          達後十五日內，以書面並檢附相關證明文件向主管機關申請複查，複查以
          一次為限。」農業用地作農業使用認定及核發證明辦法（下稱農地認定辦
          法）第十七條定有明文。該條規定，係規定人民「得」提起複查，而非「
          應」提起複查，人民有提起複查或直接依訴願法提起訴願之選擇權，故複
          查程序係屬可省略之程序，並非提起訴願前應行之先行程序，訴願決定顯
          屬違法，應予撤銷。
        (5)農地認定辦法僅為行政命令，並非法律，複查非訴願之先行程序：行政爭
          訟（含訴願及其先行程序）之各審級，均應由立法機關以法律定之；行政
          機關不得訂定行政命令，恣意創造法律所未規定之「四級四審」，致損害
          人民於其權利遭受侵害時，請求法院救濟之權利，已如前述，上開農地認
          定辦法僅為行政命令，並非法律，故複查並非提起訴願之先行程序，本件
          縱未經複查程序，亦得直接提起訴願，訴願決定顯屬違法，應予撤銷。
        (6)農地認定辦法第十七條有關複查之規定，逾越母法授權之目的及範圍：退
          萬步言之，縱行政爭訟（含訴願及其先行程序）之審級，得以法律或法律
          授權之法規命令定之，惟農業發展條例（母法）並未授權行政機關於農地
          認定辦法（子法）訂定提起訴願之先行程序，上開農地認定辦法第十七條
          有關複查之規定，逾越母法授權之目的及範圍，違反法律保留原則及法律
          授權具體明確原則，應屬無效，故複查程序並非提起訴願之先行程序，訴
          願決定顯屬違法，應予撤銷。
        (7)受理訴願機關至少應將本案移送被告，按複查程序處理：退萬步言之，縱
          本件提起訴願前應先申請複查，則提起訴願之意思表示與申請複查之意思
          表示，皆為行政爭訟中不服行政處分之意思表示，故原告提起訴願之不服
          原處分之意思表示，即為申請複查之不服原處分之意思表示，受理訴願機
          關至少應將本案移送被告，按複查程序處理，訴願決定顯屬違法，應予撤
          銷。次按「行政處分以書面為之者，應記載：：：不服行政處分之救濟方
          法、期間：：：」、「處分機關未告知救濟期間：：：致相對人或利害關
          係人遲誤者，如自處分書送達後一年內聲明不服時，視為於法定期間內所
          為。」行政程序法第九十六條第一項第六款及同法第九十八條第三項定有
          明文。查原處分為書面行政處分，未記載不服行政處分之救濟期間，原告
          目前住居台北市，於九十一年十一月收到原處分時不知救濟期間，此係被
          告未告知救濟期間，依行政程序法第九十八條第三項規定，本件係自處分
          書送達後一年內聲明不服，視為於提起複查之法定期間內所為，併予敘明
          。
      2.作成訴願決定之訴願審議委員會之組織不合法：次按「各機關辦理訴願事件
        ，應設訴願審議委員會，組成人員以具有法制專長者為原則。訴願審議委員
        會委員，由本機關高級職員及遴聘社會公正人士、學者、專家擔任之；其中
        社會公正人士、學者、專家人數不得少於二分之一。訴願審議委員會組織規
        程及審議規則，由主管院定之。」、「訴願會置委員五人至十五人，其中一
        人為主任委員，由機關首長就本機關副首長或具法制專長之高級職員調派專
        任或兼任；其餘委員由機關首長就本機關高級職員調派專任或兼任，並遴聘
        社會公正人士、學者、專家擔任；其中社會公正人士、學者、專家不得少於
        委員人數二分之一。委員應有二分之一以上具有法制專長。」訴願法第五十
        二條、行政院及各級行政機關訴願審議委員會組織規程第四條第一項定有明
        文。本件作成訴願決定之訴願審議委員會之組織不合法，詳述如下：
        (1)本件作成訴願決定之訴願審議委員會委員，由社會公正人士、學者、專家
          擔任之人數少於二分之一，違反訴願法第五十二條第二項之規定，作成訴
          願決定之訴願審議委員會之組織，顯係不合法，訴願決定應予撤銷。
        (2)本件作成訴願決定之訴願審議委員會委員，由具有法制專長者擔任之人數
          少於二分之一，違反訴願法第五十二條第一項及行政院及各級行政機關訴
          願審議委員會組織規程第四條第一項後段之規定，作成訴願決定之訴願審
          議委員會之組織，顯係不合法，訴願決定應予撤銷。
        (3)訴願決定未記載主任委員及其姓名，顯係作成訴願決定之訴願審議委員會
          主任委員，未經選任，違反訴願法第五十二條第三項授權之行政院及各級
          行政機關訴願審議委員會組織規程第四條第一項前段之規定，作成訴願決
          定之訴願審議委員會之組織，顯係不合法，訴願決定應予撤銷。退步言之
          ，縱作成訴願決定之訴願審議委員會主任委員，有經選任，惟其未由機關
          副首長或具法制專長之高級職員擔任，違反訴願法第五十二條第三項授權
          之行政院及各級行政機關訴願審議委員會組織規程第四條第一項前段之規
          定，作成訴願決定之訴願審議委員會之組織，顯係不合法，訴願決定仍應
          撤銷。
      3.原告僅收到原處分，並未收到被告九十一年十月二十一日頭鎮農業字第○九
        一○○一九二三○號函。
      4.原處分否准原告申請之標的─苗栗縣頭份鎮○○段○○段第二九○地號，惟
        查原告並未就該地號申請農業用地作農業使用證明書。原告係就苗栗縣頭份
        鎮○○段○○段第二九六地號申請農業用地作農業使用證明書，原處分否准
        時誤載為二九○地號。
      5.按「行政機關作成限制或剝奪人民自由或權利之行政處分前：：：應給予該
        處分相對人陳述意見之機會」行政程序法第一百零二條定有明文。本件被告
        否准原告之申請，係限制或剝奪人民自由或權利之行政處分，被告作成原處
        分前未給予原告陳述意見之機會，違反行政程序法第一百零二條之規定，依
        行政程序法第一百十四條第二項前段及第一項第三款之規定，被告僅得於訴
        願程序終結前補記明理由，本件已提起行政訴訟，故被告已不得補給予原告
        陳述意見之機會，訴願決定及原處分顯屬違法，應予撤銷。
      6.其次，原處分稱被告未附合法文件云云，惟查被告從未通知訴願人，何種文
        件應予提供，原告根本不知應提供何文件予被告，被告「應教示或教導」人
        民提供何種文件，原告於「受教示或教導」後必立即提供相關文件予被告，
        原處分顯屬違法或不當，訴願決定應撤銷原處分而未撤銷，顯屬違法，均應
        予撤銷。且未附文件並不等於應駁回原告之申請，被告仍應依行政程序法第
        卅六條之規定，依職權調查證據並認定事實，本件顯係被告未依職權調查證
        據，無法認定事實，致無法於書面之原處分記明理由。換言之，限制原告權
        益之原處分，除記明「未附合法文件」之文字外，未記明否准申請之任何理
        由，且原告不知被告為何否准原告之申請，此係以書面作成之原處分必須記
        明理由而未記明，違反行政程序法第九十六條第一項第二款之規定，依行政
        程序法第一百十四條第二項前段及第一項第二款之規定，被告僅得於訴願程
        序終結前補記明理由，本件已提起行政訴訟，故被告已不得補記明原處分之
        理由，訴願決定及原處分顯屬違法，應予撤銷。
    (二)被告答辯：
      1.原告起訴狀雖主張被告未給原告陳述意見之機會，有違行政程序法第一百零
        二條之規定，惟經核同法第一百零三條第五款已有行政處分所根據之事實，
        客觀上明白足以確認者，行政機關得不給予陳述意見之規定，依原告所提供
        之事實，既已可勘認定，被告不經原告陳述而逕行作成處分，自屬合法。
      2.行政程序法第一百零三條第七款既已明定「相對人於提起訴願前依法律應向
        行政機關聲請再審查、異議、復查、重審或其他先行程序者，行政機關得不
        給予陳述意見之機會」，而內政部、財政部及行政院農業委員會頒行之「農
        業用地作農業使用認定及核發證明辦法」第十七條已明文敘明複查之先行程
        序，被告依行政程序法第一百零三條第七款，亦無給予原告陳述意見之義務
        。
      3.原告於九十年四月十一日申請三十五筆土地之農業用地作農業使用證明書，
        惟因未附合法文件始遭被告駁回系爭十五筆土地之證明書。
    理  由
一、被告未於言詞辯論期日到場，核無行政訴訟法第二百十八條準用民事訴訟法第三
    百八十六條所列各款情形，爰依原告聲請，由其一造辯論而為判決，合先敘明。
二、按「人民對中央或地方機關之行政處分，認為違法或不當，致損害其權利或利益
    者，得依本法提起訴願。但法律另規定者，從其規定。」訴願法第一條第一項定
    有明文。是人民對於中央或地方機關之違法或不當之行政處分，原則上均得提起
    訴願，僅於法律另有規定之例外情形，始不得逕行提起訴願。例如法律定有提起
    訴願前應經先行程序者，當事人應用盡先行程序的救濟途徑，仍有不服始得提起
    訴願，若不經此程序，受理訴願機關將予以駁回。惟如法律定有得經先行程序之
    採任意先行制者，自仍應回歸得逕提訴願之原則，即當事人可以不經聲明異議或
    複查之先行程序，直接躍級提起訴願自不待言。
三、本件原告對被告否准其申請農業用地作農業使用證明書之行政處分提起訴願，訴
    願決定以原告未依農地認定辦法第十七條之規定，先向主管機關申請複查，即未
    踐行訴願先行程序，其逕行提起訴願自有未合，乃予訴願不受理之決定。經查「
    申請人對前條駁回之處分有異議時，得於處分書送達後十五日內，以書面並檢附
    相關證明文件向主管機關申請複查，複查以一次為限。」固為農地認定辦法第十
    七條所明定，惟該條所定「『得』向主管機關申請複查」，依其文義觀之自屬採
    任意先行制之規定，揆諸首揭說明原告自有提起複查或直接依訴願法提起訴願之
    選擇權，且該農地認定辦法係財政部依據行為時農業發展條例第三條第二項及第
    三十九條規定所發布之法規命令，該母法並未規定不服主管機關認定農業使用作
    農業用地證明書之處分應先經複查之先行程序，則依前揭訴願法規定，亦不得限
    制人民直接提起訴願。訴願決定未查，認原告依農地認定辦法第十七條之規定，
    應先踐行向主管機關申請複查之訴願先行程序，而未就被告所為處分從實體予以
    審理自有未合，原告執此指摘，為有理由，合將訴願決定撤銷，由訴願機關重為
    決定。兩造其餘訴辯事由，已無庸審酌，併予敘明。
四、按「人民因中央或地方機關對其依法申請之案件，予以駁回，認為其權利或法律
    上利益受違法損害者，經依訴願程序後，得向高等行政法院提起請求該機關應為
    行政處分或應為特定內容之行政處分之訴訟」固為行政訴訟法第五條第二項所明
    定。本件原告申請系爭十五筆土地之農業用地作農業使用證明書，經被告以未附
    合法文件予以駁回後，原告雖依訴願程序提起救濟，惟訴願機關未經實體審理，
    即予程序上為不受理之決定，而將訴願決定撤銷，由訴願機關重為決定，已如前
    述，則被告應否核發原告系爭十五筆土地之農業用地作農業使用證明書尚未經訴
    願機關實體審理，原告請求本院判令被告應作成就系爭十五筆土地准予於農業用
    地作農業使用證明書載明作農業使用之行政處分，無從准許，即有未合，應予駁
    回。
據上論結，本件原告之訴為部分有理由、部分無理由，爰依行政訴訟法第一百九十五
條第一項、第一百零四條、第二百十八條、民事訴訟法第七十九條、第三百八十五條
第一項前段，判決如主文。
中    華    民    國     九十二     年      十二      月     三十一     日
                 臺 中 高 等 行 政 法 院   第 二 庭
                                審 判 長 法      官  胡  國  棟
                                         法      官  林  秋  華
                                         法      官  王  德  麟
右正本證明與原本無異。
如不服本判決，應於判決送達後二十日內向本院提出上訴書狀，其未表明上訴理由者
，應於提起上訴後二十日內向本院提出上訴理由書（須依對造人數附具繕本）；如於
本判決宣示或公告後送達前提起上訴者，應於判決送達後二十日內補提上訴理由書（
須附繕本）。未表明上訴理由者，逕以裁定駁回。
提起上訴應預繳送達用雙掛號郵票三九○元（三十四元及五元郵票各十份）。
中    華    民    國     九十二     年      十二      月     三十一     日
                                         法院書記官  蔡  宗  融


司法院資訊處製作；財團法人民間司法改革基金會備份。
